【裁判字號】    90,上易,449
【裁判日期】    891012
【裁判案由】    傷害等
【裁判全文】
臺灣高等法院刑事判決                              九十年度上易字第四四九號
    上  訴  人  臺灣板橋地方法院檢察署檢察官
    上  訴  人
    即  被  告  乙○○
                丙○○
                甲○○
    選任辯護人  江肇欽
                黃淑琳
右列上訴人因被告傷害等案件，不服臺灣板橋地方法院八十九年度易字第二一九七號
，中華民國八十九年十月十二日第一審判決（起訴案號：臺灣板橋地方法院檢察署八
十八年度偵續一字第三四號）提起上訴，本院判決如左：
  主  文
原判決撤銷。
乙○○、丙○○、甲○○共同以強暴妨害人行使權利，各處拘役肆拾日，如易科罰金
，均以佰元折算壹日。
丙○○、甲○○緩刑貳年。
  事  實
一、乙○○與丁○○為夫妻關係，丙○○、甲○○則係乙○○之母及弟，緣甲○○見
    丁○○與不詳姓名年籍男子同至位於台北縣板橋市○○街六六號嘉緣汽車旅館一
    ○六室，遂於民國（下同）八十七年八月二十二日上午六時許，通知並偕乙○○
    、丙○○，一同進入嘉緣汽車旅館一○六室內，見丁○○身上未著衣物，僅圍浴
    巾躺在床上，為達蒐集丁○○通姦罪證之目的，三人乃基於妨害丁○○行使權利
    之犯意聯絡，由丙○○以強暴方式強行拉扯丁○○用以蔽體之浴巾、床單，因丁○○反抗，丙○○更以一手拉制丁○○手臂，另一手扯開丁○○身上之浴巾、床
    單，供乙○○及甲○○拍攝裸照，而逾越蒐證之必要程度，妨害丁○○著衣蔽體
    之身體自由。
二、案經被害人丁○○訴請台灣板橋地方法院檢察署檢察官偵查起訴。
  理  由
一、訊據上訴人即被告（下稱被告）乙○○、丙○○及甲○○固坦承於右揭時地一同
    抓姦，惟均矢口否認有妨害丁○○行使權利之行為，均辯稱：因告訴人丁○○與
    不詳姓名年籍之男子同至嘉緣汽車旅館一○六室，渠等認告訴人丁○○與人通姦
    ，故攜帶照相機至現場抓蒐證，渠等央請服務人員打開一○六室後，見告訴人丁○○未著衣物，與該男子躺在床上看電視，於是由被告乙○○、甲○○負責拍照
    存證，丁○○自行著衣完畢，同至台北縣警察局海山分局江翠派出所，由值班警
    察辦理備案手續，渠等僅係蒐集證據，沒有妨害謝女自由之情事云云。
二、經查：
    (一)被告丙○○於檢察官訊問時即自承：「是，伊拉她（指丁○○）是要拍照存證
      ，她拒絕，所以伊才拉她…（見偵續字第一四九號卷，第二二頁反面）」、「
      伊有拉告訴人之浴巾，是伊把它拉下來要拍照（見偵續一字第三四號卷，第三
      五頁）」、「…告訴人用被子蓋著，伊去拉開，她就抓起床單蓋著，伊就把床
      單拉開照相，丁○○不讓伊拉，後來被伊拉開，伊用一隻手拉著丁○○，一手
      拉開床單。…（〔提示卷附現場照片〕照片中的手是何人？）沒錯，手是伊的
      （同上偵卷，第六六頁反面至第六七頁）」等語；被告甲○○於偵查中亦供稱
      ：…渠媽媽（指丙○○）幫忙把浴巾拉開，這樣渠等才能得到通姦罪之證據。
      …丙○○抓著告訴人拍照（同上偵卷，第六六頁反面）」云云，核與告訴人於
      偵查中指述：「（何人拉你的手拍裸照？）丙○○，她拉伊起來又拉下去強拍
      裸照（見偵續字第一四九號卷，第二二頁反面）」云云等情相符，而被告乙○○等於嘉緣汽車旅館攝得告訴人丁○○之照片三幀（見偵字第一八五二三號卷
      ，第五七至五八頁），可徵見謝女未著衣物，覓物蔽體之情狀，堪認被告等為
      達蒐取告訴人丁○○通姦罪證，以強暴方式妨害告訴人行使權利無訛。
    (二)復查，核告訴人丁○○在嘉緣汽車旅館一○六室，一絲不掛，僅以浴巾包覆身
      體，且同室中另有一姓名年籍不詳而赤裸上身之男子，此有現場照片影本四幀
      在卷（見偵字第一八五二三號卷，第五六至五八頁）可稽，堪認告訴人丁○○
      為通姦罪嫌之現行犯，被告等三人雖非司法警察，但其等於逮捕後依法送交司
      法警察機關，此有證人即承辦警察林登洲於偵查中供述明確（見偵字第一八五
      二三號卷，第七七頁反面），且告訴人丁○○因此次通姦犯行，經台灣板橋地
      方法院於八十八年七月九日以八十八年度易字第一六一號判決有期徒刑三月，
      並經本院於八十九年一月十七日八十八年度上易字第四三一九號駁回上訴確定
      ，有上開案件卷宗影本及判決影本附於原審卷內足考。然縱使被告等三人有逮
      捕現行犯之權，對於逮捕時所為之輔助蒐證行為，仍須嚴守必要性原則，此觀
      諸刑事訴訟法第一百三十二條之規定：「抗拒搜索時，得用強制力搜索之。但
      不得於必要之程度」即明。被告等若僅為達蒐集告訴人丁○○通姦罪證之目的
      ，持自備相機拍攝現場即時狀況（例衣衫不整、取物遮掩等）及收集可疑跡證
      （例保險套、衛生紙等）而供法院判斷為已足，然其等竟進而強行壓制告訴人
      丁○○蔽體之身體自由權利，拍攝告訴人丁○○裸體照片，顯逾蒐證之必要程
      度。參酌被告三人均為意識清楚之成年人，對於浴巾遮蓋裸身並表明拒絕脫除
      之告訴人，仍以拉制手臂，強取浴巾等強暴方式拍攝裸照，顯已有認識及決議
      ，且其等蒐證動機，不足影響本件主觀構成要件「故意」之認定。故被告辯護
      人具狀答辯稱：被告等之行為僅基於蒐集證據之意思，並無任何妨害他人行使
      權利之故意云云，顯有將行為動機與犯罪故意（「知」、「欲」）混淆，容有
      誤會。至於事後將告訴人丁○○帶至司法警察機關處理，僅屬是否阻卻逮捕行
      為之違法性，與本件蒐證是否已逾必要程度之判斷無涉，更與被告等於行為時
      是否具妨害自由之犯意無關，核予敘明。
    綜上，被告等及其辯護人所辯，無非圖卸罪責之詞，實非可採，本件犯罪事證明
    確，被告三人犯行洵堪認定之。
三、核被告三人所為，均係犯刑法第三百零四條第一項之強制罪，被告三人之間，就
    前開強制罪之犯行，有犯意聯絡及行為分擔，應論以共同正犯。
四、原審以被告等犯罪事證明確，予以論罪科行，固非無見，惟查：原審未詳審酌卷
    內事證，遽認被告等有傷害告訴人之故意及犯意聯絡，而予論擬，即有未合。被
    告三人上訴意旨否認涉犯傷害部分犯行，核有理由；然被告等上訴意旨仍執陳詞
    否認強制部分犯行及公訴人循告訴人所請上訴意旨徒爭執原審適法裁量權之行使
    ，則俱無理由，惟原判決既有可議，自應由本院予以撤銷改判，爰審酌被告三人
    犯罪動機、目的、對告訴人丁○○之傷害程度、告訴人丁○○自身不當之行為、
    及被告三人犯後態度等一切情狀，分別量處如主文第二項所示之刑，並均諭知易
    科罰金之折算標準，以示懲儆。另考量被告丙○○、甲○○前未曾受有期徒刑以
    上刑之宣告，有本院檢察署刑案紀錄簡覆表二紙附卷（見原審卷，第一五、一八
    頁）可稽，此次因為其子、或為其兄一時失智而觸犯刑典，其歷經偵審程序及罪
    刑宣告之教訓後，當知所警惕，應無再犯之虞，本院認為其所受之宣告刑，以暫
    不執行為適當，故併諭知緩刑二年，以啟自新。
五、公訴意旨略以：被告乙○○、丙○○、甲○○為達蒐集前述丁○○通姦罪證之目
    的，三人乃基於共同犯意之聯絡，由丙○○強將丁○○身上棉被及浴巾拉開以供
    乙○○、甲○○拍攝謝女裸身，期間因謝女極力反抗，欲拉床單掩身，再由丙○○以左手抓住丁○○右手之強暴方式而將丁○○壓制在床上，並致使謝女受有右
    上臂瘀傷５×４公分，因認被告等另涉有刑法第二百七十七條第一項之傷害罪云
    云。經查：告訴人丁○○於偵查中指述：「丙○○拉伊的手拍裸照，她拉伊起來
    又拉下去強拍照片。…受傷部分是丙○○抓伊時所受的傷（見偵續字第一四九號
    卷，第二二頁反面、第二三頁）」云云；被告丙○○於偵查中亦坦承如卷附照片
    所示以一隻手拉著丁○○，一手拉開床單以拍攝告訴人裸身存證（見偵續一字第
    三四號卷，第六六頁反面至第六七頁），而經本院查核被告等拍得告訴人丁○○
    裸身之照片，其中被告丙○○左手抓拉告訴人右上手臂所處位置，恰為告訴人提
    呈診斷證明書所指瘀傷處，此有上開照片影本一幀、台北市立和平醫院診斷書一
    紙（見偵字第一八五二三號卷，第四頁、第五七頁）附卷可憑。衡情，被告丙○○強力拉扯浴巾、床單與告訴人丁○○極力抗拒之情形下，徒以左手輕微抓拉告
    訴人之右上手臂，顯然極易為其所掙脫，無法拉開蔽體之浴巾、床單，而達到拍
    照蒐證之目的，此觀該照片影本所示被告丙○○之左手抓拉處，陷入告訴人右上
    手臂而呈陰影狀可為跡證，足徵上開診斷證明書所載之傷勢，應屬被告丙○○所
    為無訛。然被告三人，除被告丙○○施行抓拉告訴人右上手臂，藉以取下告訴人
    持以蔽體之浴巾或床單等物，則被告乙○○、甲○○就被告丙○○該等暴力手段
    壓制告訴人之過程中所導致告訴人受傷之情形，顯難認彼等已有認識及犯意之聯
    絡；又刑法之強制罪，原以強暴、脅迫為構成要件，因而致普通傷害，乃強暴、
    脅迫當然之結果，除另有傷害之故意外，仍應只成立該條項之罪，無同法第二百
    七十七條第一項之適用，查被告丙○○並非以毆打告訴人之方式迫其就範，僅以
    抓住告訴人右上手臂，即現實壓制告訴人反抗之力道，妨害丁○○著衣蔽體之身
    體自由，則其過程中，因之導致告訴人右上臂受有瘀傷５×４公分，顯無傷害之
    故意，自不得以該罪相繩，此外，復查無積極證據足資證明被告三人確有傷害之
    犯行，本應諭知被告等均無罪，惟公訴人既認此部分與前開有罪部分有方法、結
    果之牽連關係（裁判上一罪），均不另為無罪之諭知，附此敘明。
據上論斷，應依刑事訴訟法第三百六十九條第一項前段、第三百六十四條、第二百九
十九條第一項前段，刑法第二十八條、第三百零四條第一項、第四十一條、第七十四
條，罰金罰鍰提高標準條例第一條前段、第二條，判決如主文。
本案經檢察官覃正祥到庭執行職務。
中    華    民    國     九十     年       二       月      二十七      日
                              臺灣高等法院刑事第十庭
                                  審判長法  官  溫  耀  源
                                        法  官  林  銓  正
                                        法  官  黃  金  富
右正本證明與原本無異。
不得上訴。
                                        書記官  江  采  廷
中    華    民    國     九十     年      三        月        一        日
附錄：本判決論罪科刑法條全文
刑法第三百零四條：
以強暴、脅迫使人行無義務之事或妨害人行使權利者，處三年以下有期徒刑、拘役或
三百元以下罰金。
前項之未遂犯罰之。


司法院資訊處製作；財團法人民間司法改革基金會備份。
